臺灣臺南地方法院刑事判決　　　　　　　96年度簡上字第81號
上　訴　人
即　被　告　乙○○
上列上訴人因恐嚇案件，不服本院刑事簡易庭九十五年度簡字第
三九五八號中華民國九十五年十二月二十九日第一審判決（聲請
簡易判決處刑書案號：臺灣臺南地方法院檢察署九十五年度偵字
第一六三二七號）提起上訴，及檢察官移送併辦（臺灣嘉義地方
法院檢察署九十六年度偵字第五二二號、第一一一八號），本院
管轄之第二審合議庭判決如下：
    主  文
原判決撤銷。
乙○○幫助意圖為自己不法之所有，以恐嚇使人將本人之物交付
，處有期徒刑伍月，如易科罰金，以新臺幣壹仟元折算壹日，減
為有期徒刑貳月又拾伍日，如易科罰金，以新臺幣壹仟元折算壹
日。
    事  實
一、乙○○明知一般人收購他人金融帳戶之行徑，常與財產犯罪
    之需要密切相關，且取得他人帳戶之目的，在於取得贓款及
    掩飾犯行不易遭人追查，其可預見提供帳戶存摺、提款卡及
    密碼供人使用，可能因而幫助他人從事不法犯罪，竟仍基於
    幫助他人犯罪之不確定故意，於民國九十五年八月二十一日
    前之某不詳時間，在不詳地點，將其在臺灣郵政股份有限公
    司（原名：中華郵政股份有限公司，下稱臺灣郵政公司）臺
    南新南郵局（下稱新南郵局）所申辦之帳戶（局號：000000
    0號，帳號：0000000號）存摺、提款卡及密碼交付予不詳姓
    名年籍之某擄鴿勒贖集團份子，並充作該集團勒贖匯款帳戶
    之用。該擄鴿勒贖集團成員並共同基於意圖為自己不法所有
    之犯意聯絡，推由一人於九十五年八月二十一日上午某時，
    撥打電話予黃國雅，恐嚇稱其手中有一隻黃國雅放飛之鴿子
    ，要黃國雅匯款新臺幣（下同）二千零二十四元後方會將鴿
    子放回等語，致黃國雅心生畏懼，遂依指示於同日上午十一
    時五十六分許，匯款二千零二十四元至乙○○上開新南郵局
    帳戶內，旋被提領一空。而該擄鴿勒贖集團成員復共同基於
    意圖為自己不法所有之犯意聯絡，於同年月二十五日上午十
    一時許，以相同手法撥打電話予丙○○，恐嚇稱丙○○有兩
    隻放飛鴿子在其手中，要丙○○匯款後方將鴿子放回等語，
    致丙○○心生畏懼，於同日下午十三時四十七分許，請其友
    人傅坤鈴代為匯款二千五百零五元（起訴書誤載為二千三百
    三十六元）至乙○○上開新南郵局帳戶內，亦於當日即遭提
    領一空。丙○○因於翌日（二十六日）發覺其鴿子仍未飛回
    ，旋報警處理，並於同日經警通報將上開新南郵局帳戶列為
    警示帳戶。嗣乙○○於同年月二十八日十五時五十二分許，
    前往上開新南郵局欲申報遺失並重新辦理存摺及印章時，始
    為警當場查獲。
二、案經臺南市警察局第四分局報請臺灣臺南地方法院檢察署檢
    察官偵查後聲請簡易判決處刑，暨嘉義市警察局第二分局報
    請臺灣嘉義地方法院檢察署檢察官偵查後移請併案審理。
    理  由
一、按被告以外之人於審判外之陳述，雖不符前四條之規定，而
    經當事人於審判程序同意作為證據，法院審酌該言詞陳述或
    書面陳述作成時之情況，認為適當者，亦得為證據。當事人
    、代理人或辯護人於法院調查證據時，知有第一百五十九條
    第一項不得為證據之情形，而未於言詞辯論終結前聲明異議
    者，視為有前項之同意，刑事訴訟法第一百五十九條之五第
    一、二項分別定有明文。查本件上訴人即被告涂順仁於本
    院準備程序進行時，均未爭執證人林瑞榮、丙○○及黃國雅
    之警詢證詞，暨其他書證、物證之證據能力，亦迄未於本案
    言詞辯論終結前聲明異議，則依刑事訴訟法第一百五十九條
    之五規定，視為被告已同意援引作為證據，且經本院審酌該
    等言詞陳述作成時之情況及證據取得過程等節，認為上開證
    據，均有證據能力，可以作為認定事實之依據。
二、訊據被告乙○○固供承有申請開立新南郵局00000000000000
    號之郵政存簿儲金帳戶等語不諱，惟矢口否認有幫助恐嚇取
    財犯行，辯稱：該帳戶已約半年未使用，當時是存摺連同提
    款卡及寫有密碼之紙條一起放在機車置物箱內，後來才發現
    遺失，並未售予他人使用。伊於九十五年八月二十六日發現
    存摺、提款卡遺失時，隨即撥打臺灣郵政公司免付費電話申
    請掛失云云。惟查：
  (一)上揭新南郵局之儲金帳戶，係被告所申設之事實，除經被告
    於警詢、偵查及本院審理時供明在卷外，並有該帳戶之開戶
    資料在卷可佐；又被害人黃國雅、丙○○受有前揭擄鴿勒贖
    情事，遂將前述款項匯至被告在郵局所申設之儲金帳戶內，
    旋由犯罪集團成員提領一空之事實，亦據被害人黃國雅、丙
    ○○於警詢中指述甚詳，且有被害人黃國雅、丙○○所提出
    之郵政國內匯款執據二紙、客戶歷史交易清單、臺中縣警察
    局霧峰分局宏龍派出所受理各類案件紀錄表、臺中縣警察局
    受理刑事案件報案三聯單各一份附卷可憑，足見前揭擄鴿勒
    贖集團係以被害人放飛之鴿子在其手中為由用以要脅，恐嚇
    被害人匯款贖鴿，致被害人心生畏懼而匯款受害，前揭犯罪
    集團再全數提領帳戶內之款項，該擄鴿勒贖集團所為自應成
    立共同恐嚇取財罪。
  (二)被告雖辯稱：伊係於最後一次提完款後將存簿、提款卡及密
    碼放入機車置物箱內而遭遺失云云。惟查，被告於本院審理
    時自承其僅有上開新南郵局帳戶、中華商業銀行現金卡、匯
    豐銀行信用卡及合作金庫銀行帳戶，其中合作金庫銀行帳戶
    已七、八年沒有使用，上開物品平日係置於房間抽屜內保管
    ，自開始申請新南郵局帳戶後，郵局存摺大部分是放在房間
    抽屜，平日領錢習慣是以提款卡提款，很少臨櫃，提款卡是
    以其西元生日「00000000」設為密碼，機車是幾乎天天使用
    ，使用時也會打開機車置物箱，且置物箱並沒有被破壞過等
    語（見本院卷第九九頁至第一０三頁）。是被告平日提領儲
    金習慣既以提款卡提款為主，自無於提款時有將存摺併同攜
    帶之必要，而前開新南郵局帳戶既為被告最主要之存支往來
    使用帳戶，衡情自應小心謹慎保管上開帳戶之存摺、提款卡
    ，被告既自承平日是將之置於房間抽屜內保管，則為何會於
    該次提款後，即反於常態將之置於機車置物箱而不予聞問？
    又設果如其所稱郵局存摺及提款卡確係在該次提款後放在機
    車置物箱內，則以被告每日會使用機車及打開置物箱取物之
    習慣，又豈有可能任憑帳戶存摺及提款卡遺失卻渾然不知之
    理？況被告之機車置物箱又未遭破壞過，該存摺及提款卡如
    何能自動遺失？所辯顯違常理！再者，欲使用晶片金融卡領
    取款項者，須於金融機構所設置之自動櫃員機上依指令操作
    ，並輸入正確之密碼，方可順利領得款項，若非經帳戶所有
    人同意、授權並告知金融卡密碼，以現今磁條或晶片金融卡
    至少四位或六位以上密碼之設計，單純持有金融卡之人，欲
    隨機輸入正確號碼而成功領取款項之機率，微乎其微，而被
    告既係以其生日設為提款卡密碼，此數字對被告而言不僅最
    為熟悉且不可能忘記，顯然並無有將之刻意寫出再連同提款
    卡併同存放之理由，而被告之身分證又未併同遺失，他人自
    亦無法知悉被告之生日進而猜出密碼，從而被告辯稱其係將
    密碼寫在紙上與存摺、提款卡併存云云，顯係卸責之詞。又
    犯罪集團常以蒐購而來之人頭帳戶遂行恐嚇取財工具，以便
    在被害人匯款後，能輕易使用金融卡提取被害人所匯之款項
    。如依被告所辯該帳戶係遺失而非伊交付擄鴿勒贖集團成員
    ，則該集團使用被告之帳戶作為恐嚇被害人匯款之工具時，
    將隨時處於該帳戶被申報掛失止付之風險，一旦遭掛失止付
    將使該集團無法順利提取被害人所匯之款項，是殊難想像有
    何犯罪集團會輕率使用此種他人遺失或失竊之帳戶作為恐嚇
    取財匯款之工具。綜上，被告前揭所辯，實與常理有違，其
    空言辯稱該帳戶遺失云云，難以採信，其所開立之上開郵局
    帳戶之存摺、提款卡應係被告自行交予他人使用無訛！
  (三)被告雖又辯稱：伊係於九十五年八月二十六日證人丁○○欲
    匯款予伊時，經請證人甲○○尋找不獲後，方才發現存摺、
    提款卡遺失，隨於同日下午撥打臺灣郵政公司免付費電話00
    00000000號及改撥0000000000服務專線詢問並欲辦理遺失，
    惟因住院不得已延至同年月二十八日出院後才至郵局辦理云
    云。惟被告之上開新南郵局帳戶係於九十五年八月二十六日
    上午十一時四十分許，經警通報郵局列為警示帳戶乙節，有
    台中縣警察局霧峰分局受理詐騙帳戶通報警示、詐騙電話斷
    話申請表、金融機構聯防機制通報單各一紙在卷可稽，再依
    證人即臺灣郵政公司新南郵局職員林瑞榮證稱：被告於九十
    五月八月二十八日十五時五十二分許至新南郵局係為辦理存
    摺、印章之遺失手續等語（見警卷一第九至十頁），顯見被
    告之帳戶在九十五年八月二十六日上午即經通報為警示帳戶
    ，且被告迄同月二十八日下午至新南郵局前，並未辦理上開
    帳戶掛失手續甚明！而依被告所提其0000000000號行動電話
    在九十五年八月二十六日之通聯紀錄所示，被告雖有撥打臺
    灣郵政公司服務專線，惟被告既未以電話掛失或有何報案紀
    錄，則被告若確實有遺失上開帳戶存摺、提款卡併連同記載
    密碼之紙條，則為何僅以電話洽詢卻未辦理掛失止付或報案
    ？而該通聯紀錄既未有雙方對話內容資料可供參考，自難以
    之做為有何利於被告之認定。另證人丁○○、甲○○雖於本
    院證述被告之存摺、提款卡係在九十五年八月二十六日發現
    遺失云云（見本院卷第七八、七九、八六、八七頁），惟上
    開證人均係聽聞被告告知遺失，並非未親身見聞被告之存摺
    、提款卡併同密碼原係放在機車置物箱內而告遺失，尚不足
    作為被告確有遺失上開帳戶存摺、提款卡依據，併此敘明。
  (四)又金融存摺事關個人財產權益之保障，其專有性甚高，除非
    本人或與本人親密關係者，難認有何理由可自由流通使用該
    存摺，且一般人均有妥為保管及防止他人任意使用之認識，
    縱特殊情況偶須交付他人使用，亦必深入瞭解他人用途暨其
    合理性，始予提供；又該等專有物品如落入不明人士手中，
    而未加以闡明正常用途，極易被利用為與財產有關之犯罪工
    具，此乃吾人依一般生活認知所易於體察之常識，而有犯罪
    意圖者，非有正當理由，竟徵求他人提供帳戶，客觀上可預
    見其目的，多係欲藉該帳戶取得不法犯罪所得，且隱匿帳戶
    內資金之實際取得人之身分，以逃避追查，以被告在交付上
    開帳戶予他人時，係年二十六歲智識正常之成年人，自應具
    有相當之社會經驗、常識，其對向其收取帳戶之人不自己開
    立帳戶卻收取他人金融機構帳戶之舉，豈能無疑？況自政府
    開放金融業申請設立以來，金融機構大量增加，使一般人申
    請存款帳戶極為容易、便利，除非充作犯罪使用，否則實無
    向他人購買或蒐集金融機構帳戶之必要，亦無將存款存放於
    他人帳戶之理。因之，被告將上開郵局帳戶提供予他人使用
    ，對該蒐集帳戶之人將可能以該帳戶供作恐嚇取財之非法用
    途一節，應有所預見，竟不違背其本意，仍提供其所有上開
    郵局帳戶予他人使用，其具有幫助犯罪之不確定故意甚明。
    綜上，本件事證已臻明確，被告前開幫助恐嚇取財之犯行，
  　足以認定。
三、查被告提供其前開新南郵局帳戶之存摺、提款卡及密碼予擄
    鴿勒贖集團，向被害人黃國雅、丙○○恐嚇取財，顯係基於
    幫助之犯意，參與恐嚇取財構成要件以外之行為，為幫助犯
    。故核被告所為，係犯刑法第三百四十六條第一項之恐嚇取
    財罪之幫助犯。又雖該擄鴿勒贖集團成員間，彼此互有犯意
    之聯絡及行為之分擔，均應論以共同正犯，惟按幫助犯之成
    立，行為人主觀上須有幫助故意，客觀上須有幫助行為，並
    係從屬於正犯而無獨立性，故幫助犯須對正犯之犯罪事實，
    具有共同認識而加以助力，始能成立，其所應負責任，亦以
    與正犯有同一認識之事實為限，是若正犯所犯之事實，超過
    幫助犯所共同認識之範圍時，幫助犯自僅就其所認識之範圍
    負責。本件被告雖預見取得其金融帳戶之人可能以之為恐嚇
    取財之犯罪工具，而仍提供上開金融帳戶予他人使用，已如
    前述，惟該取得被告帳戶之犯罪集團，其共犯人數、恐嚇取
    財計畫、恫嚇手法、成員間之行為分擔、時間地點、犯罪次
    數等情，既因其方式係以恐嚇手法致使一般被害人心生畏懼
    進而匯款為之，自具有高度隱密性，終究非外界所能窺知，
    被告僅係提供帳戶供他人使用者，顯難期待其竟能有超越一
    般常人之認識，而知悉該犯罪集團幕後全盤犯罪真相，亦無
    積極證據證明被告具有上開認知或預見，自無由令其負幫助
    「共同」恐嚇取財罪責。又被告幫助他人犯罪，為從犯，應
    依刑法第三十條第二項規定，減輕其刑。另移送併辦部分，
    雖未據檢察官一併聲請簡易判決處刑，然此部分既與上開聲
    請簡易判決處刑部分為單一幫助行為之單純一罪關係，為起
    訴效力所及，本院自得併予審酌，附此敘明。
四、原審以被告犯幫助恐嚇取財罪之罪證明確，因予論罪科刑，
    固為卓見，惟查：(一)按幫助犯係從屬於正犯而成立，以正犯
    已經犯罪為要件，故幫助犯並非其幫助行為一經完成，即成
    立犯罪，必其幫助行為或其影響力持續至正犯實施犯罪始行
    成立，有關追訴權時效，告訴期間等，亦自正犯完成犯罪時
    開始進行，是否合乎減刑要件，有無減刑條例等相關法律之
    適用，亦應以該時點為準據，最高法院八十六年度台上字第
    二二號判決意旨可資參照，故本件被告交付其存摺、提款卡
    及密碼予恐嚇取財犯罪集團之時間雖在九十五年八月二十一
    日前，惟該犯罪集團係於九十五年八月二十一日始實施犯罪
    ，從而被告幫助行為應至九十五年八月二十一日始行成立，
    而其行為既在九十五年七月一日刑法修正施行後，自無新舊
    法比較適用問題，惟原審誤認被告行為應為新舊法比較，容
    有未洽；(二)另原判決就上開移送併辦即被害人黃國雅部分，
    未及加以審酌，即有未洽，至於被告上訴指摘原審認事用法
    不當，並以前詞置辯，而為無罪之主張云云，雖無理由，然
    原審既有前開可議之處，自應由本院將原判決予以撤銷改判
    。爰審酌被告將金融帳戶資料交予擄鴿勒贖集團向他人恐嚇
    財物，等同助長犯罪，其行為已對社會交易安全產生負面影
    響，且增加政府查緝此類犯罪之困難，並因此導致被害人受
    有財產上之損失，又於犯後否認犯行，未見悔意等一切情狀
    ，量處如主文第二項所示之刑，併諭知易科罰金之折算標準
    。又查被告犯罪之時間，係在九十六年四月二十四日以前，
    依中華民國九十六年罪犯減刑條例第二條第一項第三款、第
    七條之規定，應減其宣告刑二分之一，故減處為有期徒刑二
    月又十五日，並諭知易科罰金之折算標準，以資懲儆
五、末按，共同正犯因相互間利用他人之行為，以遂行其犯意之
    實現，本於責任共同之原則，有關沒收部分，對於共犯間供
    犯罪所用之物，自均應為沒收之諭知。惟幫助犯僅係對於犯
    罪構成要件以外行為為加工，並無共同犯罪之意思，自不適
    用該責任共同原則，對於正犯所有供犯罪所用之物或犯罪所
    得之物，亦為沒收之諭知（最高法院八十九年度台上字第六
    九四六號、九十一年度台上字第五五八三號裁判要旨參照）
    。查被告交付予擄鴿勒贖集團之金融帳戶資料，係幫助擄鴿
    勒贖集團犯恐嚇取財罪，揆諸前揭判決意旨，自不得併予宣
    告沒收，附此敘明。
據上論斷，應依刑事訴訟法第四百五十五條之一第一項、第三項
、第三百六十九條第一項前段、第二百九十九條第一項前段，刑
法第三十條、第三百四十六條第一項、第四十一條第一項前段，
刑法施行法第一條之一第一項、第二項前段，中華民國九十六年
罪犯減刑條例第二條第一項第三款、第七條，判決如主文。
本案經檢察官戊○○到庭執行職務。
中　　華　　民　　國　　96　　年  　7　　月 　　31　　日
                   刑事第六庭審判長法  官  張瑛宗
                                   法  官  黃莉莉
                                   法  官  孫淑玉
以上正本證明與原本無異。
本件不得上訴。
 　　　　　　 　　　         　　　書記官　方秀貞
中　　華　　民　　國　　96　　年  　7　　月 　　31　　日
本案附錄法條：
中華民國刑法第30條（幫助犯及其處罰）
幫助他人實行犯罪行為者，為幫助犯。雖他人不知幫助之情者，
亦同。幫助犯之處罰，得按正犯之刑減輕之。
中華民國刑法第346條（單純恐嚇罪）
意圖為自己或第三人不法之所有，以恐嚇使人將本人或第三人之
物交付者，處6月以上5年以下有期徒刑，得併科1千元以下罰金
。以前項方法得財產上不法之利益，或使第三人得之者，亦同。
前二項之未遂犯罰之。
